【裁判字號】    98,交聲更(一),6
【裁判日期】    981117
【裁判案由】    聲明異議
【裁判全文】
臺灣臺南地方法院交通事件裁定     98年度交聲更(一)字第6號
原處分機關  交通部公路總局嘉義區監理所臺南監理站
受處分人即
異  議  人  甲○○
上列受處分人因違反道路交通管理處罰條例案件，對於交通部公
路總局嘉義區監理所臺南監理站民國90年12月18日所為之裁決處
分（處分案號：南監五字第裁74-S00000000號），經本院於98年
8月28日以97年度交聲字第1272號裁定後，異議人不服提起抗告
，後經臺灣高等法院臺南分院以98年度交抗字第241號裁定撤銷
並發回更審，本院裁定如下：
    主  文
原處分撤銷。
甲○○不罰。
    理  由
一、原處分處分略以：議人即受處分人甲○○（下稱異議人）
    駕駛車牌號碼EV-2076號自用一般小客車，於民國（下同）
    90年9月22日19時40分，行經臺南市○○路與中華街口，因
    支線道車不讓幹線道車先行、違反道路安全規則肇事致人受
    輕傷、及車輛所有人之處罰應歸責車輛駕駛人，遭臺南市警
    察局交通隊員警（下稱舉發機關）依法製單舉發，嗣經原處
    分機關即交通部公路總局嘉義區監理所臺南監理站以其違規
    事證明確，依道路交通管理處罰條例第45條第1項第9款、第
    61條第3項、第63條第1項第1款（原裁決書漏載第1款）、第
    85條第2項及違反道路交通管理事件統一裁罰基準表等規定
    ，裁處罰緩新臺幣（以下同）1,800元，並吊扣駕駛執照6個
    月，計違規數1點。
二、異議意旨略以：本件裁決書及舉發通知書皆未合法送達異議
    人，且舉發通知單所載之違規處乃「怡平路與永華六街口」
    ，亦與裁決書違所記載之「怡平路及中華街口」相異；另依
    97年5月28日修正公布、97年9月1日施行之道路交通管理處
    罰條例第65條第2項之規定：「於95年6月30日前，10年內，
    汽車所有人、駕駛人因違反本條例第65條第1項第3款修正前
    罰鍰不繳納，經易處吊銷汽車牌照或駕駛執照者，得於5年
    內繳清罰款後，申請核發」之規定，異議人就吊扣駕駛執照
    及吊銷及註銷駕駛執照部分應於繳清罰款後免罰，為此聲明
    異議，請求撤銷原處分。
三、按對於違反道路交通管理處罰條例之行為，逕行舉發者，應
    按已查明之資料填註車牌號碼、車輛種類、車主姓名及地址
    ，並於通知單上方空白處加註逕行舉發之文字後，由舉發機
    關送達被通知人；處理違反道路交通管理事件，有關文書送
    達之程序，依行政程序法之規定，違反道路交通管理事件統
    一裁罰基準及處理細則第11條第1項第4款、第5條分別定有
    明文。而依行政程序法第72條第1項、第73條第1項規定：送
    達，於應受送達人之住居所、事務所或營業所為之；於應送
    達處所不獲會晤應受送達人時，得將文書付與有辨別事理能
    力之同居人、受僱人或應送達處所之接收郵件人員。再前開
    所稱「住居所」係民法上概念（即民法第20條至第24條所規
    定），指當事人依一定事實，足認以久住之意思，住於一定
    之地域者，即為設定其住所於該地；所謂「一定事實」，包
    括戶籍登記、居住情形等，尤以戶籍登記資料為主要依據，
    但不以登記為要件。而戶籍法所為之戶籍住址之登記（戶籍
    法第一條參照），採形式主義，未登記不發生戶籍法上效力
    。戶籍登記之住址（即戶籍所地址），則為戶籍管轄區內之
    處所，主要發生選舉、兵役、教育等公法上效力，與住居所
    為民法上法律行為的準據，發生各種民事上的效力，二者規
    範意旨不同。實務上戶籍法上的住址與民法上的住居所，絕
    大多數情形雖為同一處所，但並非當然同一，然不論法院或
    行政機關在調查「住所」時，通常均以戶籍登記的住址為認
    定標準。末按違反處罰條例之行為，自行為成立之日起；行
    為有連續或繼續之狀態者，自行為終了之日起，逾3個月不
    得舉發，道路交通管理處罰條例第90條前段定有明文。
四、經查：
  (一)本件舉發違反道路交通管理事件通知單，係由原舉發機關臺
    南市警察局於90年9月24日以臺北市○○區○○街399巷29號
    之地址為送達，又送達證書業已銷毀等情等情，有臺南市警
    察局南市警交字第S0000000號舉發通知單97年12月26日南市
    警交字第09750420370號函在卷可憑。
  (二)惟本院查核異議人戶籍資料結果，已於87年3月14日遷移至
    「臺北市○○區○○街395巷1號4樓」，有異議人之全戶戶
    籍資料查詢結果1份存卷可憑（參上開卷第19頁），而舉發
    單位透過戶政查詢系統查明異議人所居住之戶籍地址，乃輕
    而易舉之事，舉發機關不為查明即逕依異議人之車籍地址為
    前揭送達，其送達程序即有瑕疵，其送達程序要非合法，尚
    不生合法舉發之效力。
五、綜上所述，本件舉發通知單既未經合法送達，原舉發機關所
    為之舉發程序即未完成。揆諸前開說明，本件於異議人違反
    道路交通管理罰條例行為成立之日即90年9月22日起3個月內
    ，舉發機關顯未依行政程序法規定為合法送達，自不符道路
    交通管理處罰條例第90條前段行為終了之日起3個月內舉發
    之要件，移送機關仍以原處分對異議人為裁罰，容有不當，
    自應由本院裁定將原處分撤銷，另為異議人不罰之諭知。
六、據上論斷，應依道路交通管理處罰條例第87條第2項，道路
    交通案件處理辦法第20條前段，裁定如主文。
中    華    民    國    98    年    11    月    17    日
                  交通法庭   法  官  廖建彥
以上正本證明與原本無異。
如不服本裁定應於送達後5日內向本院提出抗告狀（應附繕本）
。
                             書記官  吳揆滿
中    華    民    國    98    年    11    月    17    日


司法院資訊處製作；財團法人民間司法改革基金會備份。
